臺灣高等法院民事判決　　　　　　　　　 95年度上字第401號
上　訴　人　陳福壽（改名丙○○）
　　　　　　甲○○
共　　　同
訴訟代理人　陳俊傑律師
被　上訴人　紅苑有限公司
法定代理人　乙○○　　原住同上
上列當事人間請求清償債務事件，上訴人對於中華民國95年3月2
8日臺灣板橋地方法院第一審判決提起上訴，經本院於96年7月17
日言詞辯論終結，判決如下：
    主  文
原判決關於命上訴人連帶給付之金額超過新台幣柒拾肆萬貳仟柒
佰貳拾玖元本息之訴部分及該部分假執行之宣告，暨訴訟費用之
裁判均廢棄。
上開廢棄部分，被上訴人在第一審之訴及假執行之聲請均駁回。
其餘上訴駁回。
第一、二審訴訟費用由被上訴人負擔十四分之七，餘由上訴人連
帶負擔。
    事實及理由
一、本件被上訴人請求上訴人陳福壽 (民國95年 9月12日改名丙
    ○○─見本院卷第48頁) 與甲○○連帶給付，上訴人陳福壽
    上訴，提出非基於其個人關係抗辯而一部有理由，其訴訟標
    的對於共同訴訟之各人必須合一確定，依民事訴訟法第56條
    第 1款規定，上訴人陳福壽上訴之效力，應及於甲○○，爰
    將甲○○併列為上訴人；又被上訴人未於言詞辯論期日到場
    ，核無民事訴訟法第 386條所列各款情形，爰依上訴人之聲
    請，由其一造辯論而為判決。合先敘明。
二、上訴人聲明求為判決：(一)原判決廢棄。(二)被上訴人在第一審
    之訴及假執行之聲請均駁回。(三)第一、二審訴訟費用由被上
    訴人負擔。(四)如受不利判決，願預供擔保，請准宣告免為假
    執行。
    被上訴人未到場，亦未提出書狀作任何聲明。
三、被上訴人起訴主張：上訴人合夥經營餐館業務，由上訴人甲
    ○○出面於民國 (下同)94 年 3月23日與伊簽訂餐館業務之
    加盟草約 (下稱系爭草約) ，約定上訴人之店舖外觀，內部
    陳列與設備配置，均由伊負賣進行設計與施工工作，費用由
    上訴人負擔，嗣伊已因此支出費用共新台幣 (下同)439萬5,
    799元，惟上訴人僅給付伊265萬元，尚欠174萬5,799元未付
    ；又上訴人因經營餐廳，承租坐落於台北市士林區○○○路
    113號1、2樓及3樓加蓋部分房屋，由於上訴人尚未申請設立
    公司，由伊名義代為訂立房屋租賃契約，並代為墊付自94年
    5月份起至94年11月份止之租金、雜費及向伊進貨共159萬0,
    336元，惟上訴人僅給付119萬7,607元，尚欠39萬2,729元未
    付，以上合計積欠213萬8,528等情，爰依系爭草約之約定及
    合夥關係，求為命上訴人連帶給付213萬8,528元及自起訴狀
    繕本送達之翌日起，至清償日止，按年息5%計算利息之判決
    。
    上訴人則以：系爭草約係被上訴人為伊等向台北市政府代為
    申請設立北國宴有限公司 (下稱北國宴公司) 籌備階段所簽
    訂草約，嗣北國宴公司既已經台北市政府於94年6月8日核准
    設立登記，該草約之權利義務自應由北國宴公司承繼，則被
    上訴人竟未以北國宴公司為被告，而以伊等為被告，其當事
    人適格即有欠缺；又被上訴人於95年6月8日為伊等申請核准
    設立登記加盟店所在地之台北市○○○路 113號之營業項目
    並無餐館業，伊等為營業合法起見，乃申請變更營業項目為
    餐館業，惟台北市政府於95年 6月29日核發之營利事業登記
    證於營業項目欄內登載：使用面積不得超過 45.49平方公尺
    (即13.76坪) 與系爭草約附件所示加盟店開店資金預估表內
    所約定營業地坪數最小面積30至50坪，嚴重不足，係因可歸
    責於被上訴人之事由所致，且已屬不能補正，對伊等加盟店
    之營業，顯無利益，伊等已依民法第227條第1項、第226 條
    第2項及第256條規定，以辯論意旨二狀繕本送達，向被上訴
    人表示解除系爭草約之意思表示，則被上訴人對伊等為本件
    請求，顯乏依據；又縱認伊等應負清償責任，惟依系爭草約
    附件所示加盟店開店資金預估表內所約定店舖之外觀，內部
    陳列與設備配置，由被上訴人負責進行設計與施工工作，所
    需費用初估僅為250萬至300萬元，伊等已給付266萬7,500元
    ，充其量亦僅應再給付33萬2,500元等語，資為抗辯。
四、經查被上訴人主張上訴人合夥經營餐館業，由上訴人甲○○
    出面於94年 3月23日與被上訴人簽訂系爭草約，約定上訴人
    之店舖外觀、內部陳列與設備配置，均由被上訴人負責進行
    設計與施工工作，費用由上訴人負擔，並由被上訴人代為訂
    立房屋租賃契約，承租坐落於台北市士林區○○○路113號1
    、2樓及3樓加蓋部分房屋，供作營業場所之事實，業據其提
    出系爭草約及房屋租賃契約為證 (見原審卷第5頁至第9頁、
    第79頁至第81頁)，且為上訴人所不爭執，自堪認為真實。
五、上訴人合夥經營餐館業務，由上訴人陳福壽指派上訴人甲○
    ○出面與被上訴人簽訂系爭草約，為上訴人所自認 (見本院
    卷第46頁背面) ，並有系爭草約可證 (見原審卷第5頁至第9
    頁) 。雖上訴人曾委請被上訴人代為申請設立北國宴公司，
    以利合夥事業之經營，經台北市政府於94年6月8日核准設立
    登記(見本院卷第27頁)，惟經核閱系爭草約全文，並未約定
    ，該草約所生權利義務於北國宴公司成立後，即應由該公司
    承繼，則被上訴人依據系爭草約之約定，在原審以上訴人為
    被告，提起本件訴訟，自無上訴人所抗辯當事人不適格可言
    。
六、上訴人雖於本院第二次言詞辯論期日之96年 4月10日提出辯
    論意旨二狀抗辯被上訴人於95年6月8日為伊等申請核准設立
    登記加盟店所在地之台北市○○○路 113號之營業項目並無
    餐館業，伊等為營業合法起見，乃申請變更營業項目為餐館
    業，惟台北市政府於95年 6月29日核發之營利事業證於營業
    項目欄內登載：使用面積不得超過45.49平方公尺 (即13.76
    坪) 與系爭草約附件所示加盟店開店資金預估表內所約定營
    業地坪數最小面積30至50坪，嚴重不足，係因可歸責於被上
    訴人之事由所致，且已屬不能補正，對伊等加盟店之營業，
    顯無利益，伊等已依民法第227條第1項、第226條第2項及第
     256條規定，以辯論意旨二狀繕本送達，向被上訴人表示解
    除系爭草約之意思表示，則被上訴人對伊等為本件請求，顯
    乏依據云云 (見本院卷第106、107頁) ，惟上訴人在原審均
    未到場作此抗辯，且上訴人陳福壽所提出之書狀亦未作此抗
    辯 (見原審卷第113、114頁) ，自屬新防禦方法，復核無民
    事訴訟法第447條第1項但書所列各款情形，依同條項前段規
    定，已不得在本院提出，自勿庸予以斟酌。
七、被上訴人主張上訴人之店舖外觀、內部陳列與設備配置，均
    係由伊負責進行設計與施工工作，伊已因此支出費用共 439
    萬5,799元；並由伊代上訴人墊付自94年5月份起至94年11月
    份止之上開房屋租金、雜費及向伊進貨共159萬0,336元，惟
    上訴人僅給付119萬7,607元，尚欠 39萬2,729元未付之事實
    ，業據其提出開辦支出明細表、估價單、工數表、收據、請
    款單、報價單、出貨單、退貨單、機器設備租用合約書、商
    業火災保險單、保險費收據 (見原審卷第10頁至第78頁) 及
    應收帳款明細表、收欠款憑據、應收帳款、出貨單、支票(
    見原審卷第83頁至第88頁) 為證，且上訴人亦已自認伊等於
    收受起訴狀繕本送達時，該起訴狀繕本附有上開證物 (見本
    院卷第77背面及原審卷第96、97頁) ，惟上訴人均未到場爭
    執，且上訴人陳福壽所提出之書狀亦未對此作任何爭執 (見
    原審卷第113、114頁) ，依民事訴訟法第280條第3項前段規
    定，自應信為真實。
八、被上訴人依約定負責為上訴人之店舖外觀、內部陳列與設備
    配置進行設計與施工工作，因而支出費用固為439萬5,799元
    ，有如上述，惟依系爭草約第 3條約定其費用如附件即加盟
    店開店資金預估表所示應僅為250萬元至300萬元 (見原審卷
    第5頁及本院卷第87頁)。被上訴人既不能舉證證明上訴人已
    同意變更原約定，就超過 300萬元部分之費用表示亦願支付
    ，則被上訴人所得請求上訴人給付上開費用應僅為其上限30
    0萬元，惟上訴人抗辯伊等已給付 266萬7,500元，然除其中
    265萬已據被上訴人自認上訴人已給付外 (見原審卷第3頁背
    面) ，其餘部分未據上訴人舉證以實其說，自不足取。經抵
    付後，上訴人尚欠35萬元 (其計算式為：3,000,000元－2,6
    50,000元＝350,000元)，再加計上訴人所另欠被上訴人所墊
    付上開房屋租金、雜費及貨款計 39萬2,729元，共積欠74萬
    2,729元 (其計算式為：350,000元＋392,729元＝742,729元
    )，而上訴人所組成合夥既已無合夥財產 (見本院卷第175頁
    背面)可供清償上開債務，依民法第681條規定，自應由上訴
    人連帶負清償責任。
九、從而被上訴人依據系爭草約之約定及合夥關係，請求上訴人
    連帶給付74萬2,729元及自起訴狀繕本送達之翌日即95年1月
    19日起 (見原審卷第97頁) ，至清償日止，按年息5%計算之
    利息部分，自屬應予准許；至超過上開部分之請求，即屬不
    應准許。原審就上開應予准許部分所為上訴人敗訴之判決，
    並無不合，上訴論旨指摘原判決此部分不當，求予廢棄改判
    ，為無理由；就上開不應准許部分所為上訴人敗訴之判決，
    自有未洽，上訴論旨指摘原判決此部分不當，求予廢棄改判
    ，為有理由。
十、至兩造之其餘攻擊或防禦方法及未經援用之證據，經本院斟
    酌後，認為均不足以影響本判決之結果，自無逐一詳予論駁
    之必要。併此敘明。
據上論結，本件上訴為一部有理由、一部無理由，依民事訴訟法
第463條、第385條第1項前段、第450條、第449條第1項、第79條
、第85條第2項，判決如主文。
中　　華　　民　　國　　96　　年　　7 　　月　　31　　日
　　　　　　　　  　民事第六庭
                        審判長法　官  林鄉誠
　　　　　　　　　　　        法　官  梁玉芬
　　　　　　　　　　　        法　官  許紋華
正本係照原本作成。
不得上訴。
中　　華　　民　　國　　96　　年　　8 　　月　　1 　　日
　　　　　　　　　　　　　　　書記官  詹麗珠
